【裁判字號】    94,訴,432
【裁判日期】    950412
【裁判案由】    遺產稅
【裁判全文】
臺中高等行政法院判決
                                九十四年度訴字第四三二號
                              .
原      告  甲○○
訴訟代理人  何淑媛  律師
被      告  財政部臺灣省中區國稅局
代  表  人  乙○○
訴訟代理人  己○○
上列當事人間因遺產稅事件，原告不服財政部中華民國九十四年
六月十日台財訴字第○九四○○二一○三八○號訴願決定，提起
行政訴訟。本院判決如下︰
    主  文
原處分（復查決定）及訴願決定關於本件遺產總額之扣除額－未
償債務，其中否准認列苗栗縣銅鑼鄉○○○段八四一地號土地其
上台灣土地銀行抵押債務部份均撤銷。
原告其餘之訴駁回。
訴訟費用由原告負擔四分之三，餘由被告負擔。
    事  實
甲、事實概要：緣被繼承人即原告之弟郭兆潭於民國八十七年十
    二月廿日死亡，原告申報遺產總額新台幣（下同）六九、五
    六六、八五二元，經被告初查以其漏報銀行存款及請求土地
    價值之權利合計一、七四一、一二六元，乃核定遺產總額七
    一、三○七、九七八元，應納稅額一二、八八二、四九八元
    ，並處罰鍰七一三、八○○元。原告不服，就「遺產總額－
    債權及土地請求權」、「扣除額－未償債務」及罰鍰部分，
    申經復查獲追減「遺產總額－債權」一、八○○、○○○元
    ，追認未償債務扣除額一八、五○四、二六六元及註銷罰鍰
    七一三、八○○元。原告仍不服，就未償債務扣除額部分提
    起訴願遞遭駁回，另就未償債務部分，提起本件行政訴訟。
乙、兩造聲明：
一、原告聲明求為判決：原處分（復查決定）及訴願決定關於未
    償債務部份均撤銷。
二、被告聲明求為判決：原告之訴駁回。
丙、兩造之陳述：
壹、原告起訴意旨略以：
一、關於苗栗縣銅鑼鄉○○○段八四一地號土地其上台灣土地銀
    行抵押債務部份：按本件被告既已依訴外人邱玉鳳之表示，
    及依不動產買賣契約書、土地登記簿謄本及台灣苗栗地方法
    院八十九年訴字第一六六號民事判決所載，認上開土地係被
    繼承人生前於八十六年十二月卅一日向訴外人徐奇朋購買贈
    與予邱玉鳳，因無自耕能力無法登記，乃先於八十七年五月
    十一日登記於訴外人葉律本名下，且為保障其自身權益而設
    定抵押債權，後於八十八年三月十日完成系爭土地過戶登記
    ，是被繼承人對上開土地價值仍有請求之權利，應併入遺產
    核課，固非全然無據。惟上開土地之不動產買賣合約書第四
    條第四款約定：「第二期款新台幣壹佰伍拾萬元正（苗栗土
    地銀行至八十六年十二月十三日前本金加利息）由甲方（即
    被繼承人）承受之。」可知被繼承人生前確實已同意承受徐
    奇朋就上開土地設定抵押權予台灣土地銀行之借款債務。且
    該筆土地於被繼承人死亡後因未繼續繳納貸款，而遭台灣土
    地銀行向台灣苗栗地方法院聲請拍賣。按依鈞院向台灣苗栗
    地方法院民事執行處調閱該土地拍賣後之分配表上記載，台
    灣土地銀行之債權本利和為一、二二八、九五三元，可見該
    土地上所設定予台灣土地銀行之抵押債務，尚未全部清償完
    畢。故被繼承人死亡時於上開土地上所設定抵押債務之未償
    餘額一、二二八、九五三元，自屬被繼承人生前未償債務，
    應自遺產總額中扣除。
二、關於被繼承人生前未償還訴外人羅丙○○及羅玉貞三百八十
    萬元債務部分：
  (一)原告就此部分業已提出被繼承人生前於八十一年五月五日所
    出具借據二紙及債權人羅丙○○、羅崧云（原名羅玉貞，羅
    丙○○之妻）向台灣苗栗地方法院聲請支付命令及支付命令
    確定證明書。且羅丙○○於被告初查階段就借據上所載「係
    水流娘土地過戶價格」亦曾提出書面說明，略稱：故郭清煥
    公於逝世後，第一順位繼承人等（含本人）即依法繼承並於
    六十五年八月三十日完成登記，惟本人之苗栗市○○○段二
    ○○地號土地持分（十分之一）卻於七十年四月十六日遭台
    野矽砂企業有限公司（下稱台野公司）以假買賣名義取得，
    該公司並於同年十二月三日向台灣區中小企銀貸款一百三十
    二萬元，復於七十二年四月廿九日變更內容為本金最高限額
    四百四十萬元。另一共有人即吾兄郭兆潭於知悉後即向法院
    提起訴訟，並於七十三年十二月四日依法院判決向苗栗地政
    單位申請查封登記，禁止台野公司為所有權移轉及設定他項
    權利處分，七十四年五月九日郭兆潭並向苗栗地政單位辦理
    塗銷查封登記並由其買受，七十四年七月二十五日起水流娘
    段二○○地號土地郭兆潭持分即由原先十分之一變更為十分
    之五。本人於上述時間內皆不知情，直至郭兆潭屢次向本人
    借款而意外得知上開情事後，即要求郭兆潭提出解決方法，
    嗣八十一年五月五日郭兆潭才針對本人債權、水流娘段二○
    ○地號所有權持分及本人配偶之債權寫下借據，作為債權之
    憑證等語。依羅丙○○上開書面說明及其於九十五年三月廿
    三日至鈞院之證詞，對照水流娘段二○○地號（重測前係維
    祥段內麻小段一八五之一九地號）自六十八年以來土地登記
    簿所載之內容，核與羅丙○○所述債權債務發生經過相符，
    足證被繼承人生前確有積欠羅丙○○及羅崧云三百八十萬元
    尚未清償之事實。
  (二)次按「私文書應由舉證人證其真正。但他造於真正無爭執者
    ，不在此限。」民事訴訟法第三百五十七條定有明文。又最
    高法院八十年度台上字第一八三七號民事判決意旨謂：「私
    文書經他造否認者，固應由舉證人證其真正。但如係遠年舊
    物，另行舉證實有困難，法院非不得依經驗法則，並斟酌全
    辯論意旨，判斷其真偽。」另行政訴訟法第一百七十六條定
    有準用民事訴訟法第三百五十七條之規定，故於行政訴訟案
    件亦可適用上開最高法院民事判決。按上開二紙借據所簽發
    日期為八十一年五月五日，距今已十四年之久，借據紙張均
    已泛黃，顯非偽造，又被繼承人係因遭逢車禍意外事故驟逝
    ，應無事先虛偽填載借據以逃漏稅捐之可能，且羅丙○○所
    述簽發借據過程與相關土地登記謄本記載相符已如前述，矧
    借據上「郭兆潭」之簽名既與被告所肯認為真正之不動產買
    賣合約書上「郭兆潭」簽名完全相符，足證被繼承人郭兆潭
    與羅丙○○、羅玉貞間確實存有借貸關係存在，要屬無疑。
    揆諸前揭最高法院判決意旨，本件原告縱因年代久遠無法提
    供借款之收支紀錄資料以證明債務存在，然經斟酌其他相關
    證據資料，已足資證明系爭二紙借據應屬真正，被告未探究
    真實，僅以原告未能提供借款之收支記錄資料，即否准原告
    請求追認上開債務，自有未洽。
三、郭豐錠三十三萬元債務部分：本件被告無非以系爭三張支票
    其中二張未書立抬頭，另一張抬頭非郭兆潭為由，否准原告
    請求追認被繼承人郭兆潭生前積欠郭豐錠三十三萬元票據債
    務。惟票據法第一百二十五條規定：「未載受款人者，以執
    票人為受款人。」系爭三張支票其中二張雖未載明受款人，
    另一張所載受款人經發票人郭兆潭予以塗銷，並於塗銷處用
    印，視同未記載，揆諸前揭票據法之規定，自應以執票人為
    受款人，而系爭未指名受款人之三張支票於被繼承人死亡時
    既係由債權人郭豐錠持有（目前因郭豐錠死亡，系爭三張票
    據由其配偶持有），債權人（即執票人）郭豐錠自應享有上
    開三張支票之票據權利。況原告於申請復查時除提出上開三
    紙支票外，另併附有退票理由單，是上開三紙支票既遭退票
    ，且該三紙支票原本於被繼承人死亡時係由郭豐錠持有，依
    常理判斷，被繼承人於生前並未清償該三紙支票債務，否則
    該三紙支票原本應早經被繼承人收回銷毀之。故原告請求被
    告追認被繼承人生前未償還郭豐錠三十三萬元債務，自應准
    許。
四、被繼承人生前就水流娘段二○○、二○一、二○二地號土地
    設定最高限額五千萬元抵押權予甲○○、郭兆源、郭兆雄、
    丁○○、戊○○部份：
  (一)按被繼承人於生前設定上開抵押權之緣由，係因上開三筆土
    地原屬被繼承人之父郭清煥單獨所有，郭清煥去世後，由第
    一順位繼承人均分各繼承十分之一，則前揭抵押權人原各擁
    有上開土地所有權持分十分之一，惟遭被繼承人利用不正當
    手段，將原屬上開抵押權人之土地持分輾轉移歸被繼承人名
    下所有，嗣各抵押權人知悉上開侵占事實後，要求被繼承人
    償還侵占之土地，被繼承人同意以上開土地總價格，依各抵
    押權人原有之土地持分計算，返還價金予各抵押權人，並同
    意在土地未出售前設定本金權利最高限額五千萬元予各抵押
    權人，作為履約保證。被繼承人當時唯恐各抵押權人將來以
    設定金額向其取償，乃將上開事實載明於書面要求各抵押權
    人出具切結書允諾絕不要求照所設定金額分款，並要求在未
    出賣前揭任何一筆土地及辦理交換道路土地分割予同段二○
    三地號所有人之前及切結書成立起三年八個月內，任何人不
    得要求清償或出賣土地。足見系爭最高限額抵押權之設定確
    實係為擔保被繼承人生前同意賠償其侵害各抵押權人上開土
    地所有權之債務。嗣三年餘後，債權人甲○○、郭兆源、郭
    兆雄、丁○○、戊○○等五人督促被繼承人出售水流娘段二
    ○○、二○一、二○二地號土地以賠償侵占渠等土地持分之
    損失，於八十六年六月八日召開所有權人會議，決定共同委
    託吳俊民代為處理上開土地之買賣事宜，該二份委託書上均
    載明：「本土地買賣價格，應取得所有權人一致同意，始得
    進行。」且債權人甲○○、郭兆源、郭兆雄、丁○○、戊○
    ○等五人亦共同簽名於立委託書人處，由此足證上開債權人
    對於水流娘段二○○、二○一、二○二號土地確實享有所有
    權持分之權利，否則該五人於委託書上何必併列為立委託書
    人？被繼承人於八十七年間因遭逢車禍意外事故驟然辭世，
    故其於生前並未依約履行出售系爭水流娘段二○○、二○一
    、二○二地號土地並依出售價格比例賠償其侵占各抵押權人
    上開土地所有權之債務，前揭事實業經鈞院傳訊債權人丁○
    ○、戊○○到庭證稱屬實，故上開最高限額抵押權所擔保之
    債務於被繼承人死亡時仍然存在，要屬無疑。
  (二)又上開各抵押權人未提起相關訴訟，係因原告自身即為抵押
    權人之一，就設定抵押權之始末知之甚詳，而原告既未否認
    抵押權存在之事實，各抵押權人自無對原告提起確認抵押權
    存在訴訟之必要。再者，依各抵押權人所出具之前揭切結書
    約定，於上開土地出售及辦理交換道路土地分割予同段二○
    三地號所有人之條件成就前，不得訴請原告清償。是自不得
    以各抵押權人未曾向原告提起確認抵押權存在或請求清償債
    務訴訟，即率爾否定被繼承人生前對於各抵押權人負有債務
    之事實。
  (三)被告前認被繼承人對於苗栗縣銅鑼鄉○○○段八四一地號土
    地價值有請求權利，從而以公告土地計算核定遺產價額，則
    原告請求追認上開各抵押權人對於被繼承人生前尚未依約出
    售系爭水流娘段二○○、二○一、二○二地號土地，致未依
    約清償賠償其侵占各抵押權人上開土地所有權之債務，自得
    比照相同方式依公告現值計算，則各抵押權人所得請求返還
    之土地價值權利為五、八一六、八○○元，上開五名抵押權
    人合計可得請求之債權額為二九、○八四、○○○元。是原
    告就上開三筆土地所設定最高限額抵押權五千萬元，於二九
    、○八四、○○○元範圍內，請求被告追認為被繼承人生前
    未償債務予以扣除，洵屬正當。
貳、被告答辯意旨略以：
一、苗栗縣銅鑼鄉○○○段八四一地號土地依邱玉鳳表示，係被
    繼承人生前於八十六年十二月卅一日向徐奇朋購買贈與予邱
    玉鳳，因無自耕能力不能登記，先登記於葉律本名下，後於
    八十八年三月十日完成土地過戶登記。次依台灣苗栗地方法
    院八十九年度訴字第一六六號民事判決記載，被繼承人因欲
    將上開土地先登記予訴外人葉律本名下，為保障其自身權益
    ，故設定抵押債權，而被繼承人生前購買上開土地，係欲贈
    與邱玉鳳，因其無自耕農身分，故先登記予葉律本名下，是
    葉律本並非上開土地之實質所有人，被繼承人購買該土地係
    為贈與邱玉鳳，其死亡時該土地雖登記於人頭葉律本名下尚
    未移轉登記予受贈人，惟被繼承人對系爭土地價值仍有請求
    之權利，應併入遺產核課，原核定土地請求權一、七四○、
    ○○○元並無不合。至原告雖提示上開地號土地謄本及土地
    買賣契約書，主張該筆土地尚有一百五十萬元之貸款存在，
    屬未償債務應予扣除等語，惟「第三人與債務人訂立契約承
    擔其債務者，非經債權人承認，對於債權人，不生效力。」
    民法第三百零一條定有明文，且「當事人主張事實，須負舉
    證責任，倘其所提出之證據不足為主張事實之證明，自不能
    認其主張之事實為真實。」最高行政法院三十六年判字第一
    六號亦著有判例。本件原告雖提示上開土地謄本及土地買賣
    契約書，且該買賣契約書上載有苗栗土地銀行至八十六年十
    二月十三日前本金加利息由被繼承人承受，惟原告迄未提示
    被繼承人承受土地銀行苗栗分行相關貸款資料足資佐證，仍
    不足證明被繼承人死亡時系爭土地尚有一百五十萬元之未償
    債務，原告所訴委不足採。
二、其他未償債務部分：
  (一)羅丙○○及羅玉貞三百八十萬元債務部分：原告雖提示借據
    及支票，主張扣除上開未償債務，惟原告迄無法提示借款之
    收支紀錄資料或其他事證以證明債務存在，是原告主張尚難
    採據，原核定否准扣除並無不合。
  (二)郭豐錠三十三萬元未償票據債務部分：原告雖提示三張被繼
    承人七十七年間開立之支票金額合計三十三萬元為證，惟該
    三張支票其中二張未書立抬頭，另一張書立抬頭亦非郭豐錠
    ，是原告主張核無足採，原核定否准扣除並無不合。
  (三)甲○○、郭兆源、郭兆雄、丁○○及戊○○最高限額五千萬
    元抵押權部分：原告雖於復查及訴願階段提示八十三年間簽
    訂之土地抵押權設定契約書最高限額債務五千萬元，主張扣
    除甲○○等人未償債務，並於本件訴訟復主張應扣除被繼承
    人未依約賠償其因侵占抵押權人甲○○等五人土地所有權之
    債務二九、○八四、○○○元等語。惟抵押權係為擔保債務
    清償，從屬於債權而存在，原告無法提示借款之收支紀錄資
    料以證明債務存在，僅憑抵押權設定，尚不足證明系爭債務
    存在。至原告另主張追認扣除被繼承人生前尚未依約出售土
    地，致未依約賠償其因侵占抵押權人甲○○君等五人土地所
    有權債務二九、○八四、○○○元乙節，原告雖提示切結書
    及土地抵押權設定，惟尚不足以證明系爭債務存在，所訴自
    不足採據，又該等未償債務原告未於復查及訴願階段提出，
    於行政訴訟階段始主張扣除，未踐行復查及訴願程序，逕行
    提起行政訴訟，程序上容有未合，併予敘明。
    理  由
一、按「凡經常居住中華民國境內之中華民國國民死亡時遺有財
    產者，應就其在中華民國境內境外全部遺產，依本法規定，
    課徵遺產稅。」、「本法稱財產，指動產、不動產及其他一
    切有財產價值之權利。」、「左列各款，應自遺產總額中扣
    除，免徵遺產稅：．．．九被繼承人死亡前，未償之債務，
    具有確實之證明者。」分別為遺產及贈與稅法第一條第一項
    、第四條第一項及第十七條第一項第九款所明定。
二、本件被繼承人即原告之弟郭兆潭於八十七年十二月廿日死亡
    ，原告申報遺產總額六九、五六六、八五二元，經被告初查
    以其漏報銀行存款及請求土地價值之權利合計一、七四一、
    一二六元，乃核定遺產總額七一、三○七、九七八元，應納
    稅額一二、八八二、四九八元，並處罰鍰七一三、八○○元
    。原告不服，申經復查獲追減「遺產總額－債權」一、八○
    ○、○○○元，追認未償債務扣除額一八、五○四、二六六
    元及註銷罰鍰，原告仍不服，就未償債務之部分，循序提起
    本件行政訴訟。
三、原告訴稱：(一)關於苗栗縣銅鑼鄉○○○段八四一地號土地，
    係被繼承人生前於八十六年間向訴外人徐奇朋購買贈與予邱
    玉鳳，因無自耕能力，乃先登記於訴外人葉律本名下，且為
    保障其自身權益而設定抵押債權，被告認被繼承人對該土地
    價值有請求之權利，應併入遺產核課。惟被繼承人生前確實
    已同意承受徐奇朋就該土地設定抵押權予台灣土地銀行之借
    款債務。又該土地於被繼承人死亡後因未繼續繳納貸款，而
    遭該銀行向台灣苗栗地方法院聲請拍賣。台灣土地銀行分配
    債權本利和為一、二二八、九五三元，故被繼承人死亡時於
    此土地上所設定抵押債務之未償餘額一、二二八、九五三元
    ，屬被繼承人生前未償債務，應自遺產總額中扣除。(二)因郭
    清煥於逝世後，羅丙○○第一順位繼承人，依法繼承苗栗市
    ○○○段二○○地號土地持分（十分之一），嗣因本件被繼
    承人郭兆潭於七十四年七月二十五日起將其該土地持分由原
    先十分之一變更為十分之五，羅丙○○及羅玉貞二人原不知
    情，迄郭兆潭屢次向彼等借款而意外得知上情，要求郭兆潭
    提出解決方法，嗣八十一年五月五日郭兆潭方對羅丙○○及
    其配偶羅玉貞二人立下三百八十萬元之借據，足證被繼承人
    生前確有積欠羅丙○○及羅玉貞未清償該金額之事實。(三)至
    被繼承人未償債務郭豐錠三十三萬元部分，債權人即執票人
    郭豐錠執有三張支票，原告於申請復查時除提出上開三紙支
    票外，另併附有退票理由單，該三紙支票既遭退票，支票未
    經被繼承人收回銷毀之。故原告請求被告追認被繼承人生前
    未償還郭豐錠三十三萬元債務。(四)苗栗市○○○段二○○、
    二○一、二○二地號等三筆土地原屬被繼承人之父郭清煥單
    獨所有，郭清煥去世後，原告、郭兆源、郭兆雄、丁○○、
    戊○○等人均為第一順位繼承人，各繼承十分之一，惟遭被
    繼承人以不正當手段，將上開五人之土地持分輾轉移歸被繼
    承人名下所有，嗣知悉上開侵占事實後，爰要求被繼承人償
    還侵占之土地，被繼承人乃同意以上開土地總價格，依各抵
    押權人原有之土地持分計算，返還價金予各抵押權人，並同
    意在土地未出售前設定本金權利最高限額五千萬元予各抵押
    權人，作為履約保證。是原告得請求追認上開各抵押權人對
    於被繼承人生前尚未依約出售前開三筆土地，致未依約清償
    賠償其侵占各抵押權人上開土地所有權之債務，依公告現值
    計算，則各抵押權人所得請求返還之土地價值權利為五、八
    一六、八○○元，上開五名抵押權人合計可得請求之債權額
    為二九、○八四、○○○元。是原告就上開三筆土地所設定
    最高限額抵押權五千萬元，於二九、○八四、○○○元範圍
    內，請求被告追認為被繼承人生前未償債務予以扣除。
四、經查，關於苗栗縣銅鑼鄉○○○段八四一地號土地，被告認
    該土地係被繼承人郭兆潭生前於八十六年十二月卅一日向訴
    外人徐奇朋購買贈與予邱玉鳳，因無自耕能力無法登記，乃
    先於八十七年五月十一日登記於訴外人葉律本名下，且為保
    障其自身權益而設定抵押債權，後於八十八年三月十日完成
    系爭土地過戶登記，是被繼承人對上開土地價值仍有請求之
    權利，應併入遺產核課，此並為原告所不爭。惟依卷附不動
    產買賣合約書（本院卷十九頁）第四條第四款約定：「第二
    期款新台幣壹佰伍拾萬元正（苗栗土地銀行至八十六年十二
    月十三日前本金加利息）由甲方（即買方被繼承人郭兆潭）
    承受之。」是被繼承人生前已同意承受出賣人徐奇朋就該土
    地設定抵押權予台灣土地銀行之借款債務。又該土地於被繼
    承人死亡後因未繼續繳納貸款，而經台灣土地銀行向台灣苗
    栗地方法院聲請拍賣，經本院向台灣苗栗地方法院民事執行
    處調閱該土地拍賣後之分配表（同卷一一六頁）上記載，台
    灣土地銀行之債權本利和為一、二二八、九五三元，分配金
    額為一、○三八、七一六元，不足額為一九○、二三七元，
    足認該土地上所設定予台灣土地銀行之抵押債務，尚未全部
    清償完畢。是原告主張本件被繼承人死亡時於該土地上所設
    定抵押債務之未償餘額一、二二八、九五三元，屬被繼承人
    生前未償債務，應自遺產總額中扣除，自屬有據。
五、關於原告主張被繼承人生前積欠羅丙○○及羅玉貞二人三百
    八十萬元，實為補償彼等應繼承郭清煥之遺產其中苗栗市○
    ○○段二○○地號土地持分（十分之一）之部分，原告雖提
    出借據二紙（同卷廿一至廿二頁）為憑，其中記載茲借到二
    百二十萬及一百六十萬元，係水流娘土地過戶價格等語，另
    羅丙○○亦到庭證述上情（同卷一三七頁）。惟原告並未提
    出借款資金流程或相關證明，另羅丙○○證稱被繼承人係以
    二百五十萬元補償上開土地持分未能過戶予其之損失，另其
    借款一百餘萬元予被繼承人，是被繼承人係向羅丙○○借款
    或補償其上開土地之價格，二者金額均不相符。又羅丙○○
    於六十年十二月二十三日繼承郭清煥之遺產，並於六十五年
    八月三十日完成登記，六十八年六月廿七日取得該土地十分
    之一持分（同卷廿三頁及廿五頁原告提出之說明書及土地登
    記謄本，該土地重測前為內麻小段一八五之十九號），又土
    地之占有及產權登記均有公示作用，羅丙○○對郭清煥已登
    記不動產之該土地遺產辦理繼承登記，何以不知於七十年四
    月十六日經台野矽砂企業有限公司以假買賣方式取得該土地
    持分二分之一，另被繼承人郭兆潭於八十七年十二月廿日死
    亡，原告申報其遺產總額即高達六九、五六六、八五二元，
    可認被繼承人生前資產甚多，前開借據二紙於八十一年五月
    五日書立，距被繼承人死亡時仍有六年餘期間，羅丙○○及
    羅玉貞等二人於被繼承人生前及死亡後迄九十四年一月二十
    六日止，均未向被繼承人或本件繼承人即原告求償，均違事
    理，而難以採信被繼承人生前積欠彼等三百八十萬元之債務
    。至原告雖提出羅丙○○及羅玉貞等二人於九十四年一月二
    十七日，向台灣苗栗地方法院聲請對原告核發支付命令之聲
    請書及該法院支付命令暨確定證明書（同卷一○八至一一三
    頁），惟係於原告八十九年間向被告申請本件遺產稅復查之
    後數年，又本件行政救濟程序中，原告與彼等二人之立場均
    一致，此部分自難為原告有利之證據。
六、至原告稱被繼承人未償債務之郭豐錠三十三萬元部分，原告
    固提出被繼承人簽發之苗栗縣銅鑼鄉農會三紙支票及一紙退
    票理由單為證（同卷三二至三三頁），惟本院向苗栗縣銅鑼
    鄉農會函該三紙支票之提示紀錄，該會函覆稱因超過保存傳
    票年限，已銷燬而無法提供等語（同卷八八頁該會九十四年
    十一月二日銅鄉農信字第○九四○四八七號函）。再者，該
    三紙支票發票日為七十七年五月至七月間，郭豐錠多年來均
    未向被繼承人或本件繼承人即原告求償，亦違常情。又原告
    提出之土地抵押權設定契約書及他項權利證明書（同卷三四
    及三五頁），顯示被繼承人提供土地為郭豐錠設定四百二十
    萬元之抵押權，惟此為最高限額抵押權而非一般抵押權設定
    ，其債權仍以實際發生為憑，而郭豐錠亦未提出其與被繼承
    人有關此部分票款之資金證明，自難採信被繼承人對郭豐錠
    有三十三萬元之未償債務。
七、另關於原告主張其與郭兆源、郭兆雄、丁○○、戊○○等五
    人對本件被繼承人得請求之債權額為二九、○八四、○○○
    元之部分。原告稱彼等之父郭清煥所有苗栗市○○○段二○
    ○、二○一、二○二地號等三筆土地，郭清煥去世後，此五
    人均為第一順位繼承人，各繼承十分之一，因遭被繼承人以
    不正當手段，將此五人之土地持分輾轉移歸其名下所有，渠
    等悉該侵占事實後，要求被繼承人償還侵占之土地，被繼承
    人乃同意以該等土地總價格，依各抵押權人原有之土地持分
    計算，返還價金予各抵押權人，並同意在土地未出售前設定
    本金權利最高限額五千萬元予各抵押權人，作為履約保證等
    情，雖經丁○○及戊○○二人到庭證述在卷（同卷一三八至
    一四○頁）。惟依卷附之原告主張其與郭兆源、郭兆雄、丁
    ○○、戊○○等五人所立之切結書（同卷五三頁），係載明
    ：上開三筆土地原無道路至該土地，而確認係與二○三號土
    地所有人交換得來無訛，若日後出賣該三筆土地之前，同意
    依照交換面積從二○二地號土地中分割還給二○三地號所有
    人，然後就剩餘面積再來出賣，除去一切費用後，依照原有
    持分額分配之，前三筆土地所設定金額，確係假設定，具結
    人全部絕不要求照所設定金額分款，未出賣該三筆土地任何
    一筆土地及辦理交換道路土地分割給予二○三號所有人之前
    ，任何人不得要求清償或出賣土地。本切結書成立起三年八
    個月內亦同。如因設定而被課稅時同意所有稅金全部各自負
    擔等語。依此切結書內容，係上開二○○至二○二地號三筆
    土地原無道路，而由二○三地號土地交換部分面積而有通路
    ，來日如出賣該三筆土地，應從二○二地號土地中分割還給
    二○三地號所有人，並就剩餘面積出賣，依照原有持分額分
    配，又該三筆土地所設定之抵押權，確係假設定，在於擔保
    此切結書內容之履行。此與原告上開所稱渠等五人原可繼承
    上開該三筆土地持分各十分之一，因被繼承人以不正當手段
    將彼等五人之土地持分輾轉移歸其名下所有，被繼承人同意
    在土地未出售前，為其五人設定本金權利最高限額五千萬元
    予各抵押權人，作為履約保證之情形，二者並不相同，自難
    以此切結書之內容證明原告主張之上開事由。
八、又如原告與郭兆源、郭兆雄、丁○○、戊○○等五人對此三
    筆土地各有持分十分之一，因被繼承人以不正當手段將彼等
    五人之土地持分輾轉移歸其名下所有，嗣被發覺，要求被繼
    承人解決等情屬實，則由被繼承人將該三筆土地之持分移轉
    返還其五人即可，如因所有權移轉有涉及稅捐負擔或其他考
    量，不移轉所有權而以損害賠償計算，此時被繼承人侵害情
    形業已確定，衡情應雙方會同計算賠償之金額，並由被繼承
    人為每人各設定賠償金額之一般抵押權，而非設定最高限額
    之抵押權（係以抵押權存續期間所發生之債權為抵押債權，
    於設定時，債權數額仍未確定）；另上開切結書，僅原告與
    郭兆源、郭兆雄、丁○○、戊○○等五人所立，而負損害賠
    償責任或履約保證之被繼承人郭兆潭並未參與；又切結書於
    八十三年三月一日所立，另有上述三年八個月期限，在被繼
    承人郭兆潭八十七年十二月廿日死亡之前，原告與郭兆源、
    郭兆雄、丁○○、戊○○等五人於被繼承人生前對被繼承人
    ，或除原告外，其他四人於被繼承人死亡後對本件繼承人即
    原告並未催告、求償或提起訴訟，均違事理，是原告主張其
    與郭兆源、郭兆雄、丁○○、戊○○等五人對於被繼承人得
    請求二九、○八四、○○○元之債權額，難認有據。
九、至原告提出其與羅丙○○等八人委託吳俊民代為處理該三筆
    土地買賣事宜之委託書一紙，另有一紙為被繼承人委託吳俊
    民，原告與羅丙○○等八人為見證人，雖第一紙委託書載有
    原告、郭兆雄及戊○○三人對該三筆土地有共同持分，惟第
    二紙委託書則記載被繼承人郭兆潭本人所有坐落該三筆土地
    持分，惟詳細以土地登記謄本為準，惟卷附該三筆土地之登
    記謄本（同卷廿七至三一、三九至四二、四七至五○頁），
    原告與郭兆源、郭兆雄、丁○○、戊○○等五人均非所有權
    人，是此二紙委託書所稱該三筆土地之所有權人已有不同，
    又被繼承人之委託書亦未書明原告與郭兆源、郭兆雄、丁○
    ○、戊○○等五人對於該三筆土地有持分之權利，或土地賣
    得價金應分配予此五人，並塗銷前述抵押權等事由。再者，
    被繼承人以該三筆土地為原告與郭兆源、郭兆雄、丁○○、
    戊○○等五人設定本金權利最高限額五千萬元之抵押權，此
    五名抵押權人得否向被繼承人請求二九、○八四、○○○元
    之債權額，以前開二項所論之事證為憑，是原告請求本院傳
    訊吳俊民到庭證述上開委託書之內容或原告與郭兆源、郭兆
    雄、丁○○、戊○○等五人對於該三筆土地有持分之權利，
    縱使其到庭為如此之陳述，此亦難為原告有利之證明，核無
    必要，併予敘明。
十、綜上所陳，被告否准認列本件遺產總額之扣除額－未償債務
    ，其中苗栗縣銅鑼鄉○○○段八四一地號土地其上台灣土地
    銀行抵押債務部份，有上述之違誤，訴願決定對此部分予以
    維持，自有未合，原告請求撤銷此部分復查決定及訴願決定
    ，為有理由，應由本院將此部分均予撤銷，由被告另為適法
    之處分，以維法制。至其他未償債務之部分，被告否准認列
    ，洵屬正當，訴願決定對此部分予以維持，亦無不合，原告
    請求撤銷此部分之復查決定及訴願決定，為無理由，此部分
    訴訟應予駁回。此外，兩造其餘之主張及陳述，與本件判決
    結果不生影響，爰不一一論述，附此敘明。
據上論結，本件原告之訴為一部有理由、一部無理由，依行政訴
訟法第一百九十七條、第一百九十五條第一項、第九十八條第三
項前段、第一百零四條，民事訴訟法第七十九條，判決如主文。
中    華    民    國    95    年     4    月    12    日
                第三庭審判長法  官  沈  應  南
                            法  官  林  秋  華
                            法  官  許  武  峰
以上正本證明與原本無異。
如不服本判決，應於判決送達後20日內向本院提出上訴書狀，其
未表明上訴理由者，應於提起上訴後20日內向本院提出上訴理由
書（須依對造人數附具繕本）；如於本判決宣示或公告後送達前
提起上訴者，應於判決送達後20日內補提上訴理由書（須附繕本
）。未表明上訴理由者，逕以裁定駁回。
提起上訴應預繳送達用雙掛號郵票390元（34元及5元郵票各10份
)。
中    華    民    國    95    年     4    月    19    日
                            書記官  陳  鼎  鈞


司法院資訊處製作；財團法人民間司法改革基金會備份。
